臺灣基隆地方法院刑事判決　　　　　　　 94年度易字第478號
公　訴　人　臺灣基隆地方法院檢察署檢察官
被　　　告　己○○
輔　佐　人
即　被　告
之　胞　弟　戊○○
上列被告因傷害等案件，經檢察官提起公訴（94年度偵字第1754
號），本院判決如下：
    主  文
己○○以加害身體、財產之事，恐嚇他人致生危害於安全，處拘
役貳拾日，如易科罰金，以佰元折算壹日；又共同傷害人之身
體，處拘役伍拾日，如易科罰金，以佰元折算壹日。應執行拘
役陸拾日，如易科罰金，以佰元折算壹日。緩刑貳年。
    事  實
一、己○○於民國93年11月間，因顱內出血而進行開腦手術，乃
    其術後對外界事務之知覺、理會、判斷作用，較之常人而言
    ，竟顯然更為衰減，並已達精神耗弱之程度，而為精神耗弱
    之人。
二、緣己○○、甲○○為昔日舊友，甲○○並曾透過己○○之居
    中牽線，而自92年2 月間起，至92年9 月間止，陸續向某不
    詳地下錢莊支借現款花用；乃甲○○除不能按時攤還各筆借
    款本息，更自92年9 月間某日起，藉四處藏匿方式閃避地下
    錢莊之追討，地下錢莊遍查甲○○無蹤，遂轉向居中牽線之
    己○○以資求償。其間，己○○雖曾數度嘗試與甲○○取得
    聯繫，然皆一無所獲，又因地下錢莊催款動作頻頻，乃以現
    金卡支借現款方式，代甲○○清還各筆借款本息。94年2 月
    13日（農歷大年初五），己○○為解決上開債務問題，乃再
    次前往基隆市○○區○○路41號之甲○○住處，惜仍尋甲○○而未遇；己○○一時情急，為迫使甲○○出面解決債務問
    題，竟萌生恐嚇他人致生危害於安全之故意，接續對在場之
    丁○即甲○○之母、乙○○即甲○○之胞弟揚言：「倘不交
    出甲○○，即要放火燒屋」、「倘在外與甲○○相遇，要將
    之斷手斷腳」等語，以此將加害丁○、乙○○財產之事，恐
    嚇丁○、乙○○，致丁○、乙○○心生畏懼；丁○、乙○○
    並俟甲○○於當日晚間返抵家門時，轉達己○○揚言「倘在
    外與甲○○相遇，要將之斷手斷腳」，使己○○得以將此加
    害甲○○身體之事，恐嚇甲○○，致甲○○心生畏懼。94年
    2 月23日中午某時，己○○因故獲悉甲○○之現所在，遂偕
    同姓名年籍不詳之成年男子3 名，聯袂趕往甲○○現所在之
    基隆市○○路之獅球橋下；乃猶未及與之商討債務問題，旋
    因思及自己受累於甲○○暨其避不見面之種種情節，而對甲○○心生憤懣，並進而萌生傷害人身體之犯意，與在場之其
    中2 名成年男子基於傷害甲○○身體之犯意聯絡，輪流以徒
    手方式，共同毆打甲○○頭部，使甲○○受有右前額開放性
    傷口之傷害。嗣甲○○報警究辦，員警始循線查知上情。
三、案經被害人甲○○訴由基隆市警察局第三分局移送臺灣基隆
    地方法院檢察署檢察官偵查起訴。
    理  由
壹、本案當事人雙方對各自所提出證據資料之證據能力，俱無爭
    執（參見本院準備程序筆錄及審判筆錄）；兼以本院審酌本
    案證據資料作成或取得之情形，亦係認為：
  (一)財團法人長庚紀念醫院基隆分院94年7 月21日（94）長庚院
    基字第2147號函附之「精神鑑定報告書」，雖係本院民事庭
    另案囑託財團法人長庚紀念醫院基隆分院所為之被告精神鑑
    定；然其取得或作成之過程，核未悖離刑事訴訟法之相關規
    範，因認是項精神鑑定報告有證據能力，得為本案之證據。
  (二)本案所涉之書證，即偵查卷附之臺灣礦工醫院94年2 月24日
    診斷證明書、臺灣區煤礦業同業公會附設臺灣礦工醫院94年
    10月21日（94）礦醫事字第202 號函，經審酌其作成之情況
    ，核與刑事訴訟法第一百五十九條之四之規定相符，復查無
    違背法定程序之取得情形，因認宜例外賦予其證據適格之地
    位，認有證據能力，得為本案之證據。
  (三)證人即告訴人甲○○、證人丁○、乙○○於本院審理時到庭
    所為之證述，係經本院告以偽證罪之處罰規定後始具結陳述
    ；雖未踐行詰問，然此係因被告詰問權之放棄行使（本院準
    備程序筆錄第11頁），兼以本院曾依刑事訴訟法第一百六十
    六條第一項後段規定，予被告及輔佐人以詢問證人之適當機
    會，已踐行適法證人調查之程序，是證人即告訴人甲○○、
    證人丁○、乙○○於本院審理時之所證，應有證據能力，得
    為本案之證據。
  (三)證人即告訴人甲○○、證人丁○、乙○○於檢察官偵查時之
    所證，亦係經檢察官告以偽證罪之處罰規定以後，始具結陳
    述，此有檢察官訊問筆錄暨證人結文在卷可考，是其任意性
    自已足供擔保；兼之未見檢察官有何違法取供而不具信用性
    之情事，堪認證人即告訴人甲○○、證人丁○、乙○○於檢
    察官偵查時之所證，「非顯不可信」，依刑事訴訟法第一百
    五十九條之一第二項規定，自宜例外賦予其證據適格之地位
    ，認有證據能力，而得作為本案之證據。
  (四)證人即告訴人甲○○於警詢中向司法警察所為之陳述，固未
    經具結擔保，惟其內容實與其於檢察官偵查中之所證相若，
    據此逆推，因認此部分證述內容當亦係出於供述者即證人之
    真意，兼之本案亦未見司法警察有何違法取供之情事，雖此
    部分證據資料尚非證明本案犯罪事實存否之所必要（因證人
    於警詢時所證內容，與其偵查中之所證，實相差無幾；刑事
    訴訟法第一百五十九條之二規定參照），然本院審酌其作成
    之情況暨檢察官或被告並未於本案言詞辯論終結以前，就其
    證據能力提出異議，依刑事訴訟法第一百五十九條之五第一
    項、第二項規定，認亦應例外賦予其證據適格之地位，而認
    其具有證據能力，得為本案之證據。
貳、實體事項
一、本院認定上開事實所憑之證據：
    訊之被告己○○固不否認曾於94年2 月13日（農歷大年初五
    ），前往基隆市○○區○○路41號向甲○○討債，惟現場僅
    見丁○、乙○○，而未見甲○○其人；又於94年2 月23日中
    午某時，前往基隆市○○路之獅球橋下向甲○○討債，並當
    場目睹甲○○遭數名成年男子毆打成傷等事實，惟矢口否認
    有何恐嚇或傷害之犯行，辯稱：伊既未以「倘不交出甲○○
    ，即要放火燒屋」、「倘在外與甲○○相遇，要將之斷手斷
    腳」等言詞，恐嚇丁○、乙○○或甲○○，亦無毆打或唆使
    他人毆打甲○○之行止云云。經查：
  (一)被告為迫使甲○○出面解決債務問題，曾於94年2 月13日（
    農歷大年初五），在基隆市○○區○○路41號，接續對在場
    之丁○、乙○○揚言：「倘不交出甲○○，即要放火燒屋」
    、「倘在外與甲○○相遇，要將之斷手斷腳」等語；丁○、
    乙○○並曾於當日晚間，甲○○甫返抵家門之時，轉達被告
    揚言「倘在外與甲○○相遇，要將之斷手斷腳」等語；又丁○、乙○○、甲○○均因被告之上揭言詞而心生畏懼等事實
    ，業據證人丁○、乙○○、甲○○分別證述明確。此觀之證
    人丁○於本院審理時證稱：「（檢察官問：今年2 月13日被
    告有無到妳住處？）有，當天被告1 人到我家，說要找我兒
    子甲○○，問我兒子在不在，我說不在，... 找不到人，就
    說要讓他（甲○○）斷手斷腳，同時，罵我生什麼兒子，還
    跟我說，要放火燒我房子... （檢察官問：知否被告為何事
    找甲○○？）我知道他是來討債。（檢察官問：被告說要放
    火燒你房子時，會否害怕？）很害怕。（檢察官問：妳有無
    將被告討債、並稱要將甲○○斷手斷腳之事告知甲○○？）
    有，他回來我有告訴他」（參見本院94年12月6 日審判筆錄
    第4 頁）、於偵查中則證稱略以：「（問：是否曾見過己○○？）... 他說我兒子欠他錢... 他還說要放火燒房子，如
    果遇到我兒子，就要斷他的手腳。（問：是否會害怕？）會
    ，我還哭出來... 」（參見偵查卷第44頁）等語；證人乙○○於本院審理時結稱：「... 今年年初，就是農曆過年時，
    也就是2 月13日，當天被告1 人到丁○住處。（檢察官問：
    當天情況如何？）被告說要找甲○○，丁○及我對他說甲○○不在，但被告不相信我們... 他還說不要讓我在外面碰到
    甲○○，如果碰到要讓他斷手斷腳，被告沒有對我本身說些
    不利的話，但有說如果找不到人試看看，要把我們房子燒掉
    。（檢察官問：這次有無報警？）有，是我打電話給我兒子
    ，我兒子打電話給警察局，是在被告已經說上開內容的話以
    後，我才打電話。（檢察官問：知悉甲○○與被告有何糾紛
    ？）不清楚，只知道是金錢糾紛」（同本院上揭審判筆錄第
    6-7 頁）、於偵查中則證稱略以：「... （被告）說要找水
    龍，我說他不在。他說我騙他... 他又說要放火燒房子，如
    果找到甲○○，就要斷他的手腳... 他1 人前來，這次是在
    過年後，我兒子有報警... 我聽了很怕」（參見偵查卷第45
    頁）等語；證人甲○○於本院審理時證述：「（檢察官問：
    被告於今年2 月13日到你母親住處說要把你斷手斷腳之事是
    否瞭解？）我早上不在家，我晚上回家後，我母親告知此事
    ，也說警察也有到，有轉述如果找到我，要把我斷手斷腳」
    （同本院上揭審判筆錄第7 頁）等語自明。
  (二)被告於94年2 月23日中午某時，為與甲○○解決債務問題，
    乃於獲悉甲○○之現所在後，趕往基隆市○○路之獅球橋下
    ，此業據被告坦承在卷（參見本院準備程序筆錄第2 頁；第
    9 頁）。又當日與被告同赴現場者，實有成年男子3 名；且
    渠等猶未商討債務問題，甲○○旋遭被告暨上開成年男子2
    名輪流毆圢，並受有前額開放性傷口之傷害等情節，則據證
    人甲○○證述綦詳，此觀之證人甲○○於本院審理時證稱：
    「（檢察官問：2 月23日當天有無碰過被告？）有，我本來
    在獅球路橋下計程車內睡覺，被被告他們4 人叫醒，有被告
    、「阿源」及不認識另二人。（檢察官問：他們如何叫醒你
    ？）他們敲我的車窗，叫我開門，我一看他們就是來討債..
    . 接著叫我下車，我一下車，說沒二句，就被打... （檢察
    官問：知悉你何原因被打？）知道，被告介紹我向地下錢莊
    借錢，被告是介紹人，我沒有還錢，所以地下錢莊找被告，
    被告很生氣」（同本院上揭審判筆錄第7 頁、第8 頁）、於
    偵查中證稱：「... 後來2 月23日中午，我吃飽飯在獅球路
    高速公路下來的橋睡覺，有人敲車門，我就醒來開窗戶，當
    時加被告共4 人... 己○○（即被告）與其他2 人就開始打
    我... 」（參見偵查卷第27頁）等語自明，並有臺灣礦工醫
    院94年2 月24日診斷證明書影本、臺灣區煤礦業同業公會附
    設臺灣礦工醫院94年10月21日（94）礦醫事字第202 號函在
    卷（偵查卷第9 頁、第61頁）可稽。
  (三)被告雖矢口否認有何出言恐嚇或動手傷人之行止，並辯以：
    證人乙○○、丁○、甲○○所證不實云云，然查：
  1.證人乙○○於被告造訪後，旋致電其子轉而報警尋求協助等
    情節，除據證人乙○○陳述明確，並為被告所不否認，且有
    本院卷附之員警工作紀錄簿節本、基隆市警察局第三分局94
    年11月30日基警三分偵字第0940017399號函暨處理員警職務
    報告1 件可稽。茲員警到場協調以後，固因未見有何具體事
    故發生，致未對在場人製作相關筆錄；惟觀諸證人乙○○藉
    由其子報警之舉措，實已明顯可見證人乙○○、丁○對被告
    當日行止之恐懼及畏怖！據此反推，證人丁○、乙○○證稱
    被告於94年2 月13日，在基隆市○○區○○路41號，曾對渠
    等揚言「倘不交出甲○○，即要放火燒屋」、「倘在外與甲○○相遇，即要將之斷手斷腳」等恐嚇言詞，應非無稽。
  2.被告固以答辯狀略稱：本件民事債務糾葛之當事人既係被告
    與甲○○，則被告實無恐嚇丁○、乙○○之必要云云。惟查
    ，債之關係與恐嚇行為人加害對象之選擇，其間本無必然之
    關聯；兼以藉諸恐嚇債務人至親好友之方式，迫使債務人出
    面解決債務者，既非客觀上所難以想像，復曾經新聞媒體迭
    次披露在案，則被告藉諸前詞指證人丁○、乙○○所言不實
    云云，本院已不知其論據何在。更何況，被告藉詞討債而前
    往上址尋訪甲○○之首例，實非本案，此除據被告自承在卷
    （參見偵查卷43-44 頁），並經證人乙○○、丁○證述綦詳
    （同本院上揭審判筆錄第3-4 頁、第5 頁；偵查卷第44頁、
    第45頁）。乃證人乙○○、丁○當此期間，除本案所涉者外
    ，俱無任何報警訴究之舉。據此情節反推，苟非被告果曾揚
    言「倘不交出甲○○，即要放火燒屋」、「倘在外與甲○○
    相遇，要將之斷手斷腳」等語，諒告訴人即證人甲○○亦不
    至於對被告提出告訴；證人乙○○亦不至於致電其子轉而報
    警尋求協助。準此以觀，實已足徵證人丁○、乙○○、甲○○證述遭被告恐嚇等語，尤非渠等之虛擬杜撰。
  3.證人甲○○於94年2 月23日15時23分，前往臺灣礦工醫院急
    診結果，其右前額確實查有開放性之傷口，此有上揭臺灣礦
    工醫院94年2 月24日診斷證明書影本、臺灣區煤礦業同業公
    會附設臺灣礦工醫院94年10月21日（94）礦醫事字第202 號
    函在卷可按。茲上揭診斷證明書影本所記載之就診日期雖係
    94年2 月24日，然經檢察官函詢結果，臺灣區煤礦同業公會
    附設臺灣礦工醫院業以94年10月21日（94）礦醫事字第202
    函覆略以：病患甲○○係於94年2 月23日15時23分至臺灣礦
    工醫院急診，上揭乙種診斷證明書之就診日期【94年2 月24
    日】係臺灣礦工醫院工作人員誤植等語，此並有上揭函文在
    卷（偵查卷第61頁）在考。是被告徒以答辯狀泛指：甲○○
    雖聲稱「係於遭毆打當日」就醫，然診斷證明書所載之應診
    日期則係94年2 月24日，由是堪認，甲○○指述之不實云云
    ，即顯無可採。
  4.被告固又以答辯狀略稱：證人甲○○本案告訴之舉，無非係
    為達其拖延債務或減免債務之目的云云。惟被告與證人甲○○間之民事債務糾葛，並不因被告本案刑事犯罪罪名之成立
    ，即可獲邀減免，或圖得緩期清償之利益，是被告執此抗辯
    證人甲○○另有所圖云云，已顯乏其適據。更何況，證人甲○○曾於94年2 月13日以前，主動與被告商議還款事宜，並
    與被告達成分期還款之協議，此除據證人甲○○陳明在卷（
    本院94年12月6 日審判筆錄第8 頁），並為被告所不否認，
    此觀之本院受命法官行準備程序時，被告曾到庭陳稱：「（
    受命法官問：是否同意以60,000元與告訴人結清？）有，我
    有同意。（受命法官問：你剛剛說被告欠你85,000元以上，
    為何會同意60,000元與被告結清？）因為他要求，而且我也
    有同意告訴人【即甲○○】一個月還6,000 元。（問：按月
    還6,000 元，是如何約定？）每個月底還6,000 元，差1 、
    2 天也沒有關係」（參見本院準備程序筆錄第8 頁）等語自
    明。證人甲○○既曾主動邀約被告，並就還款方式與之達成
    共識，則又何來被告所指獲邀減免或延欠還款之意圖？兼之
    甲○○獲悉乙○○於93年2 月13日致電報警後，猶曾為此向
    被告表達歉意，此除據證人甲○○迭次陳明在卷，並為被告
    所不否認，勾稽「證人甲○○、丁○、乙○○確實未曾於93
    年2 月13日當日，甚或於93年2 月23日之前，單獨訴究被告
    於93年2 月13日之恐嚇行止」等情節，苟非被告於93年2 月
    23日，果已著手為本案之傷害行止，則證人甲○○必不至反
    口相告；佐以被告既係為與甲○○「解決債務」問題，始「
    刻意」趕赴基隆市○○路之獅球橋下，則就令甲○○確係遭
    與被告無關之不名人士毆打，被告亦斷無在圍毆事件上演完
    畢後，旋與甲○○各自返家，而毫無有關債務之片語隻字對
    談之理。乃尤一再強調甲○○被毆打完畢，伊旋與之各自返
    家云云，則其所辯內容之荒謬，實屬昭然，由此益見，證人
    甲○○證稱遭被告夥同成年男子2 名共同毆打成傷等語，應
    非子虛烏有。
  5.被告又以答辯狀稱：被告有智力障礙，而無指揮或唆使姓名
    年籍不詳成年男子2 名對甲○○施暴之能力云云，並舉被告
    身心障礙手冊及本院民事庭94年度禁字第26號民事裁定（宣
    告己○○為禁治產人）各1 件為證。經查：被告之胞弟即本
    案輔佐人戊○○暨弟媳即案外人覃聘惠曾於94年5 月27日，
    以被告罹患失智症為由，依民法第十四條第一項規定，向本
    院民事庭具狀聲請宣告被告為禁治產人；嗣本院民事庭囑託
    財團法人長庚紀念醫院基隆分院（以下簡稱「基隆長庚醫院
    」）為被告進行精神鑑定，基隆長庚醫院乃於94年7 月21日
    ，以（94）長庚院基字第2147號函附「精神鑑定報告書」陳
    報本件鑑定結果略以：「身體檢查：陳員（即被告）身材
    中等，四肢活動自如，步態穩定，無明顯肢體偏癲或無力的
    現象。腦波檢查顯示，無明顯大腦皮質功能異常。精神狀
    態：陳員的意識清楚，衣著尚合宜，態度合作，注意力可以
    集中，情感表達及鑑定當時的行為表現大致合宜。其主觀的
    情緒感受是憂鬱低落的，語言方面語量稍多，但大部份可以
    合宜的詞語和完整的句子切題回答，偶有回答內容顯凌亂，
    缺乏組織的情形。在思考方面，內容略顯貧乏，但否認有妄
    想或脫離現實的想法... 在認知功能方面，陳員在簡單的社
    會情境判斷尚屬合宜（例如詢問陳員：「如果你在晚上11點
    鐘看到1 位約5 、6 歲的小女孩獨自在街上哭泣，你會如何
    處理？」陳員回答：「我會帶她到派出所」），對於時間、
    地點、人物的定向感完整；在短期記憶力方面有部分缺損..
    . 抽象思考能力無明顯缺損；簡單的金錢計算亦可正確回答
    ... 對於金錢的所有權概念及金融卡的申辦過程有大致的了
    解，但無法清楚說明其金錢使用的計劃及積欠債務的經過，
    對於金錢的借貸缺乏斟酌考慮及因應的能力。心理衡鑑：
    陳員接受魏氏成人智力測驗... 在輕度智能障礙的程度，各
    方面的能力無顯著差異。綜合結論與建議：... 陳員目前
    雖然在語言、動作、生活自理的能力並未喪失，但對於複雜
    社會性事務及金融財務的處理能力較一般成人低落，其無法
    對他人借貸金錢和要求辦理金融卡的意圖做出正確判斷，也
    缺乏對債務處理的規劃和償還能力，故本院認為陳員對外界
    事務的知覺、理會、判斷作用較一般人減退，符合精神耗弱
    的程度。精神疾病診斷：失智症」等語。本院民事庭審驗
    被告「對自己一般之描述雖能大略知悉，但對較長期之記憶
    ，則有失憶之情形，對簡單之事務尚可理解，但自我控制能
    力較低落之心神狀況，另參酌基隆長庚醫院鑑定意見：相對
    人（即被告）於兩年前開始出現財務規劃不慎之行為，93年
    1 月顱內出血手術後，記憶力及判斷力有所減退... 」，遂
    於94年7 月29日，以94年度禁字26號宣告被告為禁治產人。
    此固據本院職權調取上揭94年度禁字第26號民事卷宗查核屬
    實，並有本院民事庭94年6 月23日訊問筆錄、鑑定人結文、
    基隆長庚醫院94年7 月21日（94）長庚院基字第2147號函附
    「精神鑑定報告書」、94年度禁字第26號民事裁定影本各1
    件在卷可稽。惟查：
  (1)民法「禁治產宣告」制度之設，旨在保障「應禁治產人」之
    財產利益，俾免「應禁治產人」因思慮未周或完全欠缺計算
    、思考能力，致蒙受將來財產上之重大不利益；申言之，「
    禁治產宣告」所關注者，僅為該人是否具備處理自己財產事
    務之能力而已，至該人究否具備完全之是非辨別、判斷暨行
    為控制能力，則尚非「禁治產宣告」之所重。是被告雖因欠
    缺金錢運算或理財能力，而經本院民事庭宣告為禁治產人，
    並經診斷為「失智症」患者，而領有殘障手冊；然則，此實
    尚尤不足說明「被告自我行為認知暨判斷能力之欠缺」。況
    且，綜觀被告之到庭表現，被告顯然猶尚具備相當之行為認
    知能力，觀諸被告尤知陳稱：「（受命法官問：甲○○欠錢
    不還，這個人該不該打？）不該。他就是沒錢打他也沒有用
    。（受命法官問：甲○○欠錢不還，恐嚇他家人你認為有無
    幫助？）當然沒有幫助」（本院94年12月6 日審判筆錄第11
    頁）等語益明。是被告將自己領有殘障手冊暨已受禁治產宣
    告之事實，與「自我行為認知暨判斷能力之欠缺」為等量齊
    觀之評價，顯係出於其個人就「禁治產宣告」制度及刑法行
    為有責之誤解。
  (2)再就被告歷次辯解、陳述之內容以言，被告敘事猶屬條理分
    明；雖觀其陳述內容，已明顯可見其財務規劃暨金錢運算能
    力之欠缺（參見本院準備程序筆錄第3-5 頁；「【受命法官
    問：你借告訴人多少錢？】很多。【受命法官問：『很多』
    到底是多少？】因為有加利息。【受命法官問：利息如何計
    算？】我其實不是借錢給他，其實是告訴人向地下錢莊借錢
    拉我作保，結果他後來還不了錢，利息都是我在繳。【受命
    法官問：所以你所謂的告訴人欠你錢，指的是你替告訴人繳
    給地下錢莊的利息？】是。【受命法官問：你前後總共幫告
    訴人繳了多少利息？】已經超過80,000元。【受命法官問：
    為何不能指出確實金額？】因為地下錢莊一直給我加。...
    【受命法官問：地下錢莊是如何向你收取利息？】我說不出
    來，例如借10,000元，1 個月要還12,000元。【受命法官問
    ：你幫告訴人繳利息的時間多久？】從91年8 月中旬起至92
    年8 月31日止。【受命法官問：已與地下錢莊結清？】已經
    清好了。【受命法官問：既然已經結清，應可明確指出告訴
    人欠錢的總額？】85,000元一定有，但詳細數目不清楚...
    【受命法官問：你的職業為何？】計程車司機，一天收入約
    3、4,000元。【受命法官問：這樣有辦法幫告訴人還錢給地
    下錢莊？】可以。我用現金卡向人家借錢，替告訴人還錢」
    ），然其猶知一再強調「沒有恐嚇」、「沒有打人」、「甲○○雖欠錢不還，亦不該打」、「恐嚇甲○○家人，並無助
    於甲○○債務之清還」等相關內容，顯見被告除明確知悉本
    案所涉之恐嚇、傷害等行為，不僅無助於其與甲○○間之債
    務糾葛，更明確知悉此類行為實屬法所不許；兼之被告亦明
    瞭傳喚證人之主張（參見本院準備程序筆錄第9 頁），自亦
    堪認被告尤能充分防禦自己權利。互核勾稽以觀，足見被告
    固然缺乏「財務規劃暨金錢運算之能力」，惟此項能力之欠
    缺，實尚無礙於被告對自我行為之認知及判斷。
  (3)被告雖經基隆長庚醫院判定為「失智症」患者，然觀諸鑑定
    報告所載「意識清楚，衣著尚合宜，態度合作，注意力可以
    集中」、「語言方面語量稍多，但大部份可以合宜的詞語和
    完整的句子切題回答，偶有回答內容顯凌亂，缺乏組織的情
    形。在思考方面，內容略顯貧乏」、「在簡單的社會情境判
    斷尚屬合宜」、「對於時間、地點、人物的定向感完整」、
    「語言、動作、生活自理的能力並未喪失，但對於複雜社會
    性事務及金融財務的處理能力較一般成人低落，其無法對他
    人借貸金錢和要求辦理金融卡的意圖做出正確判斷，也缺乏
    對債務處理的規劃和償還能力」（參見本院前揭引述）等內
    容，實尤足徵所謂之「失智」，應僅止於被告在數字運算及
    財務規劃等涉及金錢概念之表現，而不及於是非對錯之行為
    認知及判斷。
  6.末以，本案被告所涉之恐嚇罪名，其法定刑度不過「二年以
    下有期徒刑、拘役或三百元以下罰金」；至所涉之傷害罪名
    ，其法定刑度亦不過為「三年以下有期徒刑、拘役或一千元
    以下罰金」。然倘證人丁○、乙○○、甲○○以莫須有之事
    「故為不利於被告」之證述，則渠等所可能面臨者，實為尤
    重於被告恐嚇、傷害罪名之「七年以下有期徒刑」偽證罪之
    處罰。衡諸常理，證人丁○、乙○○、甲○○應不至為入被
    告於罪，即甘冒將來受偽證罪處罰之風險而虛捏事實；況且
    ，被告僅一再提出上揭顯無理由之辯解，而未曾具體指出證
    人丁○、乙○○、甲○○因其獲罪所可能獲致之利益究竟何
    在，則證人「損人兼不利己」而設詞攀誣之可能，實已足可
    排除。
  (四)遍觀證人甲○○之所證內容，證人甲○○雖指遭被告持棍棒
    毆打，又其除在獅球橋下遭被告及成年男子2 名共同毆打，
    並曾遭被告帶往某不詳空地繼續毆打云云；然其此部分之所
    證，顯然難與卷附臺灣礦工醫院94年2 月24日診斷證明書所
    載傷勢相互稽合，並且悖離事理常情，因認其此部分之所證
    ，尤屬過份浮跨，本院自不予採信。
  (五)至起訴意旨認被告於94年2 月13日，亦係夥同數名成年男子
    共同為上揭恐嚇行為云云，除核與證人丁○、乙○○之所證
    內容不符，經本院遍核全卷結果，亦查無足相適應之證據資
    料，因認所指夥同數名成年男子共同恐嚇云云，尚有誤會。
    特此指明。
  (六)綜上，被告所辯，洵無足取；本案事證明確，被告有如事實
    欄所載之恐嚇、傷害犯行，均堪認定。
二、論罪科刑：
  (一)核被告所為，係犯刑法第三百零五條之恐嚇罪及刑法第二百
    七十七條第一項之傷害罪。被告與姓名年籍不詳之成年男子
    2 名，就傷害甲○○之犯行，皆有犯意之聯絡及行為之分擔
    ，均為共同正犯。又被告以一接續恐嚇之行為，同時恐嚇丁○、乙○○、甲○○三人，乃以一行為觸犯構成要件相同之
    數罪名，為同種想像競合犯，應依刑法第五十五條規定，論
    以一罪。至被告所犯上開二罪，其犯意各別，行為互殊，應
    予分論併罰；起訴意旨雖以被告所犯上開二罪有方法目的之
    牽連關係云云，然其所指，尚乏適據，且不能拘束本院，併
    此指明。
  (二)查被告自93年11月間進行開腦手術以後，其術後腦部功能發
    生明顯變化，雖尚未至完全喪失外界知覺理會能力之心神喪
    失程度，然其術後「對外界事務之知覺、理會、判斷作用較
    之一般人減退，符合精神耗弱的程度」，此有上揭基隆長庚
    醫院精神鑑定報告在卷可按。另本院綜觀被告開庭表現暨參
    酌被告自93年11月間進行開腦手術以後，「情緒、脾氣都變
    得不好，也會作弄母親（拉母親的耳朵），倫理觀念退化（
    變薄弱），也會無緣無故罵姪兒」、「也曾經對... 另一位
    兄弟說過『要把他的頭剁掉』」，此業據輔佐人戊○○向本
    院民事庭陳述明確，有本院民事庭94年6 月23日訊問筆錄在
    卷可按；兼之基隆長庚醫院上揭精神鑑定報告亦係概略記載
    ：「... 93年11月間，陳員（即被告）感到頭痛不適而至本
    院急診室求診... 在本院神經外科病房住院受手術治療取出
    血塊。術後意識清楚，恢復良好，而於93年12月初出院...
    但工作能力退步... 且記憶力減退... 在行為方面顯得比較
    幼稚退化，例如對母親不敬，拉扯其耳朵，及對姪子無理責
    備等行為... 」等語；佐以本院當庭向輔佐人戊○○確認結
    果，輔佐人戊○○亦係答稱：「（受命法官問：被告是否曾
    因何原因會對你母親或姪子開罵或動手？）就是我媽媽如果
    不順被告心意，被告有時就會突然動手拉母親耳朵，而且會
    自言自語說話，好像是跟人家講話，而且我姪子也沒有做什
    麼事，被告就一付他做錯事的樣子，拚命責罵。（受命法官
    問：事後你們有無瞭解被告為何會有這些行為？）我們有向
    被告瞭解，但被告也講不出什麼所以然」（同本院上揭審判
    筆錄第11-12 頁）等語，自堪認被告自93年11月間進行開腦
    手術之後，雖仍具備相當之是非對錯行為認知暨判斷力（此
    部分參見前述），然其行為控制力則顯然較之術前衰減，致
    不時有上揭無理取鬧之行止表現，因認被告於94年2 月間行
    為時之精神狀態，已達精神耗弱之程度，而為精神耗弱之人
    。爰依刑法第十九條第二項規定，減輕其刑。
  (三)本院審酌被告不圖循求正當管道以解決債務糾紛，反妄圖藉
    諸恐嚇、傷害等不法手段，以達其迫使債務人儘速清償之目
    的，手段殊無足取，法紀觀念淡薄，兼之其犯後猶未見悔意
    ，暨其自93年11月間進行開腦手術之後，行為控制力已顯然
    較之術前衰減等一切情狀，分別量處如主文所示之刑，併分
    別諭知易科罰金之折算標準暨定其應執行刑。
  (四)被告前未曾受有期徒刑以上刑之宣告，復查無不良前科素行
    ，此有臺灣高等法院被告前案紀錄表在卷可稽，本次純因93
    年11月間進行開腦手術，致其行為控制力較之常人衰減，始
    罹刑典，經此科刑教訓，信當知所警惕，而無再犯之虞，因
    認所受刑之宣告，以暫不執行為適當，爰併宣告緩刑二年，
    以勵來茲，用啟自新。
  (五)公訴意旨雖另以：被告為上揭傷害犯行之時，併曾對告訴人
    甲○○揚言「若不解決、下次將取其手腳」等語，因認被告
    此部分所為，另涉犯刑法第三百零五條之恐嚇罪名云云。然
    查，本案被告被訴之傷害罪名，乃實害行為，至其被訴之恐
    嚇罪名，則係危險行為；是被告為遂其迫使甲○○儘速出面
    解決債務糾葛之目的，縱於實行傷害行為之前後過程中，曾
    揚言「若不解決、下次將取其手腳」等語，惟此亦只能評價
    為上揭傷害行為之助勢行為而已，基於實害犯吸收危險犯之
    原則，本案既已依傷害罪名論處，即不得再將此部分言詞另
    為獨立之評價；更何況，證人甲○○固曾於偵查中陳稱「他
    們說下次就要我的手腳」（偵查卷第56頁）等語，惟於本院
    審理時，則係改稱：「（檢察官問：被告打你之時或之後有
    無講些什麼話？）就是還沒打之前，被告有說利息等本錢他
    要打個夠本，並說叫我以後要小心」（同本院上揭審判筆錄
    第8 頁）等語，勾稽以觀，被告究否曾經揚言「若不解決、
    下次將取其手腳」，即屬可疑；兼之證人甲○○之所證內容
    ，亦非毫無瑕疵可指，此業據本院闡述如前，則本院亦不能
    以證人甲○○前後矛盾之證述內容，逕認被告有何此部分恐
    嚇行止。公訴意旨所指之此部分事實，既無證據足以證明，
    本應依法對被告為無罪之諭知，惟檢察官認此部分與前揭經
    本院認定有罪之恐嚇犯行，有連續犯之裁判上一罪關係，爰
    不就此另為無罪之諭知。併此指明。
據上論斷，依刑事訴訟法第二百九十九條第一項前段，刑法第二
十八條、第五十五條、第二百七十七條第一項、第三百零五條、
第十九條第二項、第四十一條第一項前段、第五十一條第六款、
第七十四條第一款，罰金罰鍰提高標準條例第一條前段、第二條
，判決如主文。
本案經檢察官丙○○到庭執行職務。
中　　華　　民　　國　　94　　年　　12　　月　　21　　日
                  刑事第三庭審判長法  官　王福康
                                  法  官  何怡穎
                                  法  官  王慧惠
以上正本證明與原本無異。
對於本件判決如有不服，應於收受送達後10日內，向本院提出上
訴書狀，上訴於臺灣高等法院，並按他造當事人之人數附具繕本
。
中　　華　　民　　國　　94　　年　　12　　月　　21　　日
                                  書記官　王一芳
附錄本案論罪法條：
刑法第218條：
偽造公印或公印文者，處5年以下有期徒刑。
盜用公印或公印文足以生損害於公眾或他人者，亦同。
刑法第277條第1項：
傷害人之身體或健康者，處3年以下有期徒刑、拘役或1千元以下
罰金。
刑法第305條：
以加害生命、身體、自由、名譽、財產之事，恐嚇他人致生危害
於安全者，處2年以下有期徒刑、拘役或300元以下罰金。
